臺灣板橋地方法院刑事判決　　　　　　 96年度交易字第112號
公　訴　人　臺灣板橋地方法院檢察署檢察官
被　　　告　乙○○
上列被告因業務過失傷害案件，經檢察官提起公訴（96年度偵字
第587 號），本院準備程序進行中，被告就被訴事實為有罪之陳
述，本院合議庭裁定由受命法官獨任進行簡式審判程序，判決如
下：
    主  文
乙○○從事業務之人，因業務上之過失傷害人致重傷，處有期徒
刑陸月，如易科罰金以銀元佰元折算壹日。
    事  實
一、乙○○受僱於睿承廣告有限公司，以安裝招牌為業，係以駕
    駛為附隨義務之人，明知其並未考領汽車駕駛執照，依法不
    得駕駛汽車，竟仍於民國95年6 月12日10時12分許，駕駛車
    號7865-DH 號自小貨車，沿臺北縣泰山鄉○○路往新五路方
    向行駛，行經楓江路110 號欲右轉進入加油站前，本應注意
    轉彎車應讓直行車先行，而依當時天候晴、日間自然光線、
    路面無缺陷、視距良好，並無不能注意之情形，竟疏未注意
    讓右後直行車先行，致右轉時側車身擦撞同向右後方亦未充
    分注意車前狀況而由李碧鳳所騎乘車號RYM-276 號輕型機車
    之左側車身，李碧鳳因而人車倒地，受有頭部外傷顱底骨折
    併顱內出血及腦脊髓液滲漏、過敏性休克、呼吸衰竭等難以
    完全恢復，達於重大難治程度之重傷害，並於95年12月26日
    經臺灣臺東地方法院以95年度禁字第36號裁定為禁治產人。
    乙○○於肇事後，留在事故現場，並於其犯罪未經有偵查犯
    罪職權之公務員發覺前，主動向前往現場處理之警員自首坦
    承肇事而接受裁判。
二、案經臺灣板橋地方法院檢察署檢察官依職權指定代行告訴人
    即李碧鳳之妹甲○○訴由臺北縣政府警察局新莊分局報請臺
    灣板橋地方法院檢察署檢察官偵查起訴。
    理  由
一、按除被告所犯為死刑、無期徒刑、最輕本刑為3年以上有期
    徒刑之罪或高等法院管轄第一審案件者外，於前條第1項程
    序進行中，被告先就被訴事實為有罪之陳述時，審判長得告
    知被告簡式審判程序之旨，並聽取當事人、代理人、辯護人
    及輔佐人之意見後，裁定進行簡式審判程序，刑事訴訟法第
    273條之1第1項定有明文。查本案被告乙○○所犯並非死刑
    、無期徒刑、最輕本刑為3年以上有徒刑之罪或高等法院管
    轄第一審案件，而於準備程序進行中，被告先就被訴事實為
    有罪之陳述，經告知簡式審判程序之旨，並聽取公訴人及被
    告之意見後，由本院合議庭以裁定由受命法官獨任進行簡式
    審判程序，合先敘明。
二、前揭事實，業經被告乙○○於本院審理時坦承不諱（見本院
    卷96年5 月23日準備程序筆錄、簡式審判筆錄），核與代行
    告訴人甲○○指訴情節相符，並有臺北縣政府警察局新莊分
    局製作記載本件車禍發生情形之道路交通事故調查報告表附
    事故現場圖、道路交通事故調查報告表 (一)、 (二)各1 紙
    、事故現場暨車損照片共12幀及臺北縣政府警察局舉發違反
    道路交通管理事件通知單1 紙在卷可稽。按「汽車行駛至交
    岔路口，其行進、轉彎，應依下列規定：七、轉彎車應讓直
    行車先行」，道路交通安全規則第102 條第1 項第7 款定有
    明文。查被告於上開時地駕駛自小貨車，自應注意前揭規定
    ，而事發當時天候晴、日間自然光線、路面無缺陷、視距良
    好，此有道路交通事故調查報告表與現場照片等文件附卷可
    按（見96 年 度偵字第587 號偵查卷第21~23 頁、第31~32
    頁），足徵並無不能注意之情形。又被告駕車行經楓江路11
    0 號加油站入口處右轉時，疏未注意讓右後直行車先行為肇
    事主因；另李碧鳳駕駛輕機車，未充分注意車前狀況，為肇
    事次因之情，業經臺灣省車輛行車事故覆議鑑定委員會鑑定
    明確，此有臺灣省車輛行車事故覆議鑑定委員會府覆議字第
    0966 200309 號鑑定意見書各1 份在卷足憑（見95年度他字
    第8376號偵查卷第78頁）。雖台灣省台北縣區車輛行車事故
    鑑定委員會北縣鑑字第951695號鑑定意見係認李碧鳳無肇事
    因素，然被告迭辯稱轉彎時有打方向燈，且證人王宗文亦證
    稱轉彎時有打方向燈等語（見臺灣板橋地方法院檢察署95年
    度他字第8376號卷第75頁），是此部分自應從有利被告之認
    定。又李碧鳳因本件車禍受有頭部外傷顱底骨折併顱內出血
    及腦脊髓液滲漏、過敏性休克、呼吸衰竭等傷害，有行政院
    衛生署臺北醫院96年1 月26日出具之診斷證明書存卷可參，
    並經臺灣臺東地方法院認定被害人李碧鳳因行為退化，智力
    功能退化達障礙程度，社會功能下降，無法維持正常人際關
    係，無法獨自出門及購物，已達精神耗弱致不能處理自己事
    務之程度，而宣告禁治產在案，此有臺灣臺東地方法院95年
    12月26日95年度禁字第36號裁定附卷可考（見95年度他字第
    8376號偵查卷第71頁），足認被害人身體上所受之傷害，於
    其健康之損害，已達難以完全恢復之重大難治程度，而屬於
    刑法第10條第4 項第6 款之重傷害。而被告之上開過失行為
    ，致其所駕駛之自小貨車與同向右後方李碧鳳所騎乘之輕型
    機車擦撞，李碧鳳因此受有重傷，是被告之過失行為與李碧
    鳳受傷間顯有相當因果關係甚明。本案事證明確，被告過失
    犯行洵堪認定，應依法論罪科刑。
三、查被告行為後，刑法業於94年2月2日修正公布，95年7月1日
    起施行，其中與本件有關之刑法第2 條、刑法第10條（有關
    重傷害第1 至5 款之定義）、第62條均業已修正。按「行為
    後法律有變更者，適用行為時之法律，但行為後之法律有利
    於行為人者，適用最有利於行為人之法律」，修正後刑法第
    2 條第1 項定有明文。此條規定係規範行為後法律變更所生
    新舊法律比較適用之準據法，本身尚無新舊法比較之問題，
    於新法施行後，應一律適用新法第2 條第1 項之規定，為「
    從舊從輕」之比較，先予敘明。再按本次法律變更，比較時
    應就罪刑有關之共犯、未遂犯、想像競合犯、牽連犯、連續
    犯、結合犯，以及累犯加重、自首減輕暨其他法定加減原因
    （如身分加減）與加減例等一切情形，綜其全部罪刑之結果
    而為比較（最高法院95年度第8 次刑事庭會議決議意旨），
    茲就本件新舊法比較結果說明如下：
（一）修正前刑法第10條第4 項規定：「稱重傷者，謂左列傷害
      ：一、毀敗一目或二目之視能。二、毀敗一耳或二耳之聽
      能。三、毀敗語能、味能或嗅能。四、毀敗一肢以上之機
      能。五、毀敗生殖之機能。六、其他於身體或健康，有重
      大不治或難治之傷害」。修正後刑法第10條第4項規定：
      「稱重傷者，謂下列傷害：一、毀敗或嚴重減損一目或二
      目之視能。二、毀敗或嚴重減損一耳或二耳之聽能。三、
      毀敗或嚴重減損語能、味能或嗅能。四、毀敗或嚴重減損
      一肢以上之機能。五、毀敗或嚴重減損生殖之機能。六、
      其他於身體或健康，有重大不治或難治之傷害」，修正前
      刑法係規定重傷害之程度需達毀敗之程序，修正後刑法則
      規定為『毀敗或嚴重減損』之程度。查被害人李碧鳳因本
      件車禍事故，造成智能退化（智商46），有吶吃及左側聽
      力障礙，右上肢半癱等情，有行政院國軍退除役官兵輔導
      委員會台北榮民總醫院96年1 月31日出具之診斷證明書1
      紙在卷可按，且業經宣告為禁治產人，則被害人所受身體
      健康上之傷害，對其生活機能顯已達難以完全恢復之影響
      ，依修正前、後刑法之規定皆屬重大難治之重傷害，是修
      正後刑法第10條第4 項規定並未較有利於被告。
（二）修正刑法係自95年7 月1 日起施行，在此之前，刑法分則
      編有關罰金刑之貨幣單位係銀元；且依刑法分則編應處罰
      金者，應適用罰金罰鍰提高標準條例第1 條、第4 條之規
      定，亦即應按各該具體條文制定或修正之時間先後，定其
      提高之倍數。惟被告行為後，刑法施行法增訂第1 之1 條
      ，於95年6 月14日經總統公布，並自同年7 月1 日起施行
      ；該條規定：「中華民國94年1 月7 日刑法修正施行後，
      刑法分則編所定罰金之貨幣單位為新臺幣。94年1 月7 日
      刑法修正時，刑法分則編未修正之條文定有罰金者，自94
      年1 月7 日刑法修正施行後，就其所定數額提高為30倍。
      但72年6 月26日至94 年1月7 日新增或修正之條文，就其
      所定數額提高為3 倍」。亦即自95年7 月1 日起，刑法分
      則編所定罰金之貨幣單位，由原來之銀元改為新臺幣；且
      94年1 月7 日刑法修正時，刑法分則編未修正之條文定有
      罰金者，自95年7 月1 日起，有關罰金之數額提高為30倍
      。本案被告係犯刑法第284 條第1 項前段之過失傷害罪，
      該罪有罰金刑之處罰，且於94年1 月7 日後未經修正，依
      增訂刑法施行法第1 之1 條之規定，其罰金以新臺幣為單
      位，數額應提高30倍。此規定因屬前揭罰金罰鍰提高標準
      條例第1 條但書所稱之「法律已依一定比率規定罰金或罰
      鍰之數額或倍數」，自應優先適用，另修正後刑法第33條
      第5 款亦已將罰金刑調整為新臺幣1,000 元以上，以百元
      計算，故依前述標準換算後，本條項罰金刑度部分已變更
      為「新臺幣15,000元以下，新臺幣1,000 元以上」，然依
      被告行為時之刑罰法律，即罰金罰鍰提高標準條例第1 條
      前段及修正前刑法第33條第5 款規定之罰金最低額銀元1
      元計算，該罪之罰金刑最高為銀元500 元，最低額為銀元
      1 元，若換算為新臺幣，最高額雖與新法同為新臺幣15,
      000 元，然最低額僅為新臺幣30元。因此，比較上述修正
      前、後之刑罰法律，自以被告行為時關於科處罰金刑之法
      律較有利於被告。
（三）另刑法第41條第1 項前段有關易科罰金折算標準之規定，
      95年7 月1 日起施行之新刑法修正為：「犯最重本刑為5
      年以下有期徒刑以下之刑之罪，而受6 個月以下有期徒刑
      或拘役之宣告者，得以新臺幣1,000 元、2,000 元或3,
      000 元折算1 日，易科罰金」，而依修正前同條項（「得
      以銀元1 元以上3 元以下折算1 日，易科罰金」）及修正
      前罰金罰鍰提高標準條例第2 條（現已刪除）規定，就其
      原定數額提高為100 倍折算1 日，則係以銀元100 元至30
      0 元折算1 日，經折算為新臺幣幣值後，以新臺幣300 元
      至900 元折算1 日。是比較修正前後之易科罰金折算標準
      ，自以行為時即修正前之規定，較有利於被告。
（四）又修正前刑法第62條規定：「對於未發覺之罪自首而受裁
      判者，減輕其刑。但有特別規定者，依其規定」，修正後
      第62條則規定：「對於未發覺之罪自首而受裁判者，得減
      輕其刑。但有特別規定者，依其規定」；被告係在新法施
      行前犯罪並自首，比較修正前後對於犯罪自首者減輕其刑
      之規定，以修正前刑法第62條規定對被告較為有利。
（五）綜上，經綜合比較新舊法結果，以修正前之刑法規定對被
      告較為有利，應依刑法第2 條第1 項前段規定，適用修正
      前之刑法規定論處。
四、被告受僱於睿承廣告有限公司，以安裝招牌為業，其平常即
    以小貨車載運廣告材料及施工機具，因此以小貨車運送安裝
    廣告材料及施工機具是被告之附隨義務，業據其供明在卷，
    乃從事業務之人。核其所為係犯刑法第284條第2項後段之業
    務過失致重傷罪。被告無駕駛執照駕車，因而致人受傷，依
    法應負刑事責任，依道路交通管理處罰條例第86條第1 項規
    定，加重其刑。又被告肇事後，即留在事故現場，並於其犯
    罪未經有偵查犯罪職權之公務員發覺前，主動向前往現場處
    理之警員自首坦承肇事而接受裁判，此有臺北縣政府警察局
    新莊分局道路交通事故肇事人自首情形紀錄表1 份附卷可按
    ，依刑法第62條前段規定，減輕其刑，並依法先加後減之。
    爰審酌被告無前科，素行尚佳，此有臺灣高等法院被告前案
    紀錄表在卷足稽，其智識程度、過失之程度、被害人與有過
    失之程度、被害人所受傷勢嚴重，及被告犯罪後坦承犯行，
    惟尚未能達成和解等一切情狀，量處如主文所示之刑，並諭
    知易科罰金之折算標準。
據上論斷，應依刑事訴訟法第273 條之1 第1 項、第299 條第1
項前段，道路交通管理處罰條例第86條第1 項，刑法第2 條第1
項前段、刑法第284 條第2 項後段，修正前第62條前段、修正前
第41條第1 項前段，罰金罰鍰提高標準條例第1 條前段，修正前
罰金罰鍰提高標準條例第2 條，判決如主文。
本案經檢察官張瑞娟到庭執行職務。
中　　華　　民　　國　　96　　年　　6 　　月　　 6　　日
                    刑事第七庭  法　官  李君豪
以上正本證明與原本無異。
如不服本判決，應於送達後10日內，向本院提出上訴狀。
                                書記官  林文達
中　　華　　民　　國　　96　　年　　6 　　月　　6 　　日
附錄本案論罪科刑法條全文：
刑法第284條第2項
從事業務之人，因業務上之過失傷害人者，處1年以下有期徒刑
、拘役或1千元以下罰金，致重傷者，處3年以下有期徒刑、拘
役或2千元以下罰金。
